ACORDAO-COMPLETO-2408812

ACÓRDÃO 5794/2020 ATA 15/2020 - PRIMEIRA CÂMARA

VISTOS, relatados e discutidos estes autos de recursos de reconsideração interpostos pelo Sr. Fábio Leite Gastal e pela Organização Nacional de Acreditação contra o Acórdão 8852/2019-TCU-Primeira Câmara;
ACORDAM os Ministros do Tribunal de Contas da União, reunidos em sessão da Primeira Câmara, diante das razões expostas pelo Relator, em:
9.1. com fulcro no art. 33 da Lei 8.443/1992, conhecer dos recursos de reconsideração para, no mérito, negar-lhes provimento;
9.2. dar ciência desta deliberação aos recorrentes e aos demais interessados.

Recurso de reconsideração interposto contra decisão que julgou irregulares as contas dos responsáveis e os condenou, solidariamente, ao pagamento do débito apurado, em razão da impugnação parcial de despesas de convênio firmado entre a Agência Nacional de Vigilância Sanitária  Anvisa e a Organização Nacional de Acreditação (ONA),para o apoio às ações de vigilância sanitária para a manutenção, ampliação, consolidação e divulgação do Sistema Brasileiro de Acreditação de organizações prestadoras de serviços de saúde, com vigência estipulada para o período de 24/3/2004 a 20/4/2006.

Primeira Câmara

Entidades e Órgãos do Governo do Estado de São Paulo.

3. Interessados/Responsáveis/Recorrentes:
3.1. Responsáveis: Fabio Leite Gastal (XXX.106.940-XX); Organização Nacional de Acreditação (03.243.617/0001-26)
3.2. Recorrentes: Fabio Leite Gastal (XXX.106.940-XX); Organização Nacional de Acreditação (03.243.617/0001-26).

13.1. Ministros presentes: Walton Alencar Rodrigues (Presidente), Benjamin Zymler (Relator), Bruno Dantas e Vital do Rêgo.
13.2. Ministros-Substitutos presentes: Augusto Sherman Cavalcanti e Weder de Oliveira.

BENJAMIN ZYMLER

Ministro Bruno Dantas.

Adoto como relatório a instrução elaborada no âmbito da Secretaria de Recursos (peça 134) , cuja proposta de encaminhamento contou com a anuência do diretor da unidade técnica (peça 135) e do representante do Ministério Público (peça 136) :
"INTRODUÇÃO
1.	Trata-se de recursos de reconsideração interpostos por Fábio Leite Gastal (peça 112) e Organização Nacional de Acreditação (peça 113) , contra o Acórdão 8852/2019-TCU-Primeira Câmara (peça 99) , relatado pelo Ministro Bruno Dantas, com o seguinte teor: 
9.1. acolher as alegações de defesa apresentadas por Silvia Takeshita de Toledo e Francisco Alves Correa de Toledo Neto, excluindo-os da relação processual; 
9.2. excluir Luiz Plinio Moraes de Toledo e Walter Lyrio do Valle da relação processual; 
9.3. com fundamento nos arts. 1º, inciso I, 16, inciso III, alíneas "b" e "c", e 19, da Lei 8.443/1992, julgar irregulares as contas de Fabio Leite Gastal e Organização Nacional de Acreditação, condenando-os solidariamente ao pagamento do débito no valor de R$ 37.914,32 (trinta e sete mil, novecentos e quatorze reais e trinta e dois centavos) , na data de 5/11/2004, atualizado monetariamente e acrescido dos juros de mora devidos, calculado desde a data de ocorrência indicada até sua efetiva quitação, na forma da legislação vigente, fixando o prazo de 15 (quinze) dias, a contar do recebimento da notificação, para que seja comprovado, perante este Tribunal, o recolhimento da quantia aos cofres da Agência Nacional de Vigilância Sanitária, nos termos do art. 23, inciso III, alínea "a", da referida Lei, c/c o art. 214, inciso III, alínea "a", do Regimento Interno do TCU; 
9.4. com fundamento no art. 26 da Lei 8.443/1992, autorizar, se requerido, o pagamento da importância devida em até 36 (trinta e seis) parcelas mensais e consecutivas, fixando o prazo de 15 (quinze) dias, a contar do recebimento da notificação, para que seja comprovado, perante este Tribunal, o recolhimento da primeira parcela, e de 30 (trinta) dias, a contar da parcela anterior, para que seja comprovado o recolhimento das demais parcelas, devendo incidir sobre cada valor mensal os devidos acréscimos legais, na forma prevista na legislação vigente, além de alertar que a falta de comprovação do recolhimento de qualquer parcela importará no vencimento antecipado do saldo devedor, nos termos do art. 217 do Regimento Interno do TCU; 
9.5. com fundamento no art. 28 da Lei 8.443/1992, autorizar, desde logo, a cobrança judicial das dívidas, caso não atendida a notificação; 
9.6. com fundamento no art. 16, § 3º, da Lei 8.443/1992, c/c art. 209, § 7º, do Regimento Interno do TCU, remeter cópia deste acórdão à Procuradoria da República em São Paulo para adoção das medidas que entender cabíveis; 
9.7. dar ciência deste acórdão à Agência Nacional de Vigilância Sanitária e aos responsáveis.
HISTÓRICO
2.	Trata-se de tomada de contas especial (TCE) instaurada pela Agência Nacional de Vigilância Sanitária - Anvisa, em desfavor de Fábio Leite Gastal, Luiz Plinio Moraes de Toledo, Walter Lyrio do Valle e Organização Nacional de Acreditação (ONA) , em razão da de impugnação parcial de despesas do Convênio 3/2004, firmado com a mencionada Organização, tendo por objeto o apoio às ações de vigilância sanitária para a manutenção, ampliação, consolidação e divulgação do Sistema Brasileiro de Acreditação de organizações prestadoras de serviços de saúde, com vigência estipulada para o período de 24/3/2004 a 20/4/2006. 
2.1.	O convênio foi firmado no valor de R$ 1.929.118,00, sendo R$ 1.659.810,00 à conta do órgão concedente e R$ 269.308,00 referentes à contrapartida da entidade convenente. Os recursos federais foram liberados por meio de ordens bancárias, creditadas na conta específica do convênio em 20/4/2004 (R$ 1.161.867,00) e 5/11/2004 (R$ 497.943,00) . 
2.2.	Na fase interna da TCE, o órgão concedente concluiu pela impugnação parcial das despesas no valor de R$ 1.446.222,35, devido a uma série de irregularidades (64 ocorrências) capazes de macular a execução do ajuste. O Controle Interno anuiu a esse posicionamento. 
2.3.	No âmbito do TCU, após diligências com o intuito de saneamento dos autos e identificação dos indicativos das irregularidades, verificou-se que, para parte dos achados, não havia evidências nos autos, ou não houve adequado detalhamento das ocorrências, motivo pelo qual houve proposta de afastamento de parte dos questionamentos, o que reduziu o montante do débito para R$ 475.227,25. 
2.4.	A unidade técnica promoveu a citação da Organização Nacional de Acreditação pelo valor de R$ 475.227,25, bem como de Fábio Leite Gastal, ex-Superintendente da ONA, pelo valor de R$ 243.515,08, em face das irregularidades remanescentes. 
2.5.	Analisadas as alegações apresentadas pelos responsáveis, esta Corte de Contas deliberou, por meio do Acórdão 8852/2019-TCU-Primeira Câmara, transcrito anteriormente, julgar irregulares as contas dos responsáveis, com condenação em débito solidário, tendo sido reduzido o débito para o valor anotado na deliberação em razão do acatamento de boa parte das despesas. 
2.6.	O débito apurado é decorrente da não comprovação da regular aplicação dos recursos repassados por meio do Convênio 03/2004, conforme tabela feita pela Secex-SP, à peça 91, p. 20, sendo que foram posteriormente excluídos dessa tabela apenas os gastos com pagamento de diárias e passagens do superintende da entidade convenente, no valor de R$ 98.090,86, e as despesas para o pagamento da estagiária Liziane Blaz Pereira, no valor de R$ 5.961,93, consoante proposição do MP/TCU (peça 95) .
2.7.	Não satisfeitos com o julgado, os ora recorrentes interpuseram recurso de reconsideração, ora em análise (peças 112 e 113) .
ADMISSIBILIDADE
3.	Reitera-se os exames preliminares de admissibilidade (peças 120 e 121) , ratificados pelo Ministro-Relator (peça 124) , que concluiu pelo conhecimento dos recursos de reconsideração, com efeito suspensivo em relação aos recorrentes dos itens 9.3 e 9.5 do Acórdão 8852/2019-TCU-Primeira Câmara, eis que preenchidos os requisitos processuais aplicáveis à espécie.
MÉRITO
4.	Delimitação
4.1.	Constitui objeto dos recursos verificar as seguintes questões:
a) se cabe responsabilização solidária aos ora recorrentes;
b) se é possível atestar a regularidade na execução do convênio 03/2004.
4.2.	Cabe registrar, desde logo, que os recursos formulados (peças 112 e 113) apresentam teor em quase todo semelhante, à exceção das considerações específicas dos recorrentes. Sendo assim, identifica-se o teor das contestações ao se fazer referência à peça recursal, sendo a peça 112 relativa ao Sr. Fábio Leite Gastal, e a peça 113 referente à Organização Nacional de Acreditação.
5.	Da responsabilização
5.1.	Os recorrentes questionam a responsabilização a eles imposta, tendo em vista os seguintes argumentos:
	a) o Acórdão 386/1995-TCU-Segunda Câmara (TC Processo 574.084/1993-2) , relatado pelo Ministro Adhemar Paladini Ghisi, afirmou a impossibilidade de ser invocada a responsabilidade objetiva do agente público e terceiros pela prática de atos administrativos (peça 112, p. 4) ;
	b) além de subjetiva, imperativo ressaltar que a responsabilidade solidária do agente público e de terceiros também não se presume, como se depreende da leitura do supramencionado Acórdão 67/2003-TCU-Segunda Câmara, relatado pelo ministro Benjamin Zymler (peça 112, p. 4) ;
	c) verifica-se ser indispensável a apuração de indícios e provas de dolo ou culpa na prática de ato ilícito para se imputar a responsabilidade solidária ao agente público ou terceiros, sob pena de patente afronta ao princípio constitucional da presunção de inocência previsto no artigo 5°, inciso LVII da Constituição Federal de 1988 (peça 112, p. 6) ;
	d) não consta dos autos qualquer prova concreta de que o recorrente teria praticado qualquer ato ilícito que lhe justificasse a imputação de responsabilidade solidária de eventuais débitos da ONA apurados na presente tomada de constas (peça 112, p. 7) ;
	e) não foi constituída nenhuma prova de que o recorrente tenha sido beneficiado com desvio de recursos públicos destinados ao convênio causando prejuízos ao erário (peça 112, p. 7) ;
	f) não há qualquer discussão sobre a boa-fé da conduta dos recorrentes sobre o efetivo cumprimento do objeto do Convênio 03/2004 (peças 112, p. 8; 113, p. 4) ;
	g) o Plano de Trabalho apresentado pela ONA, e previamente aprovado pela própria Concedente, previa as referidas despesas indicadas no Ofício. Ou seja, para a realização do objeto do convênio, na gestão dos recorrentes, a Convenente não solicitou nenhum valor adicional além daquele já aprovado no Plano de Trabalho pela própria Concedente (peças 112, p. 8; 113, p. 4) ;
	h) a existência de nexo causal entre as condutas dos agentes públicos e terceiros e o dano causado aos cofres da União deve ser analisada individualmente no momento oportuno. Inclusive, tal método de aferição de responsabilidade já foi adotado por esta Colenda Corte de Contas, como se infere do Voto condutor do Acórdão 1.693/2003, relatado pelo Ministro Benjamin Zymler, o qual foi acolhido por unanimidade pelo Plenário quando do julgamento do TC Processo 003.089/2001-9 (peça 112, p. 11-12) ; 
	i) ainda que seja apurado eventual débito a ser reparado pela ONA, verifica-se que não existe um nexo causal entre esse eventual débito e o recorrente, ante a ausência de prova de ato ilícito por ele praticado (peça 112, p. 12) ;
	j) a conduta da recorrente foi sempre a de zelar pela boa gestão do recurso público visando o pleno sucesso na execução do objeto do convênio (peça 113, p. 7) ;
	k) a própria Anvisa reconheceu expressamente que, sobre o ponto de vista técnico, a execução do convênio foi concluída de forma satisfatória dentro do prazo estabelecido e que não houve prejuízo ao erário, como se infere do seguinte trecho do Parecer 035/2011-CCONV/GGGAF (peça 113, p. 4) .
	Análise
5.2.	Os argumentos apresentados não merecem prosperar. Observe-se que os recorrentes expõem novamente os argumentos que foram utilizados nas alegações de defesa, todos já enfrentados com clareza nas decisões proferidas nesta tomada de contas especial. 
5.3.	Por oportuno, transcreve-se elucidativo trecho do relatório fundamentador do acórdão ora recorrido (peça 101, p. 14-15) :
121. A jurisprudência desta Corte de Contas é pacífica no sentido de que compete ao gestor comprovar a boa e regular aplicação dos recursos públicos, cabendo-lhe o ônus da prova. Esse entendimento está assentado nos seguintes julgados: Acórdãos TCU 11/97 - Plenário; 87/97 - Segunda Câmara; 234/95 - Segunda Câmara; 291/96 - Segunda Câmara; 380/95 - Segunda Câmara; e Decisões 200/93 - Plenário; 225/95 - Segunda Câmara; 545/92 - Plenário, 1895/2014 - Segunda Câmara, 7575/2015 - Primeira Câmara, 2491/2016 - Primeira Câmara; e encontra fundamento no art. 93 do Decreto-lei 200/67, o qual dispõe que: 'Quem quer que utilize dinheiros públicos terá de justificar seu bom e regular emprego na conformidade das leis, regulamentos e normas emanadas das autoridades competentes.' 
122. Em outras palavras, não se aplica no âmbito do TCU a teoria da responsabilidade objetiva, que prescinde da demonstração de culpa ou dolo. Contudo, o parágrafo único do art. 70 da Constituição Federal impõe ao gestor público o dever de demonstrar a boa e regular aplicação dos recursos sob sua guarda, sendo que a omissão ou falta de exação no cumprimento dessa obrigação induz a presunção de culpa. Não cabe ao Tribunal de Contas da União provar a culpa do agente público, mas antes exigir que esse demonstre por meio da competente prestação de contas, que administrou o patrimônio público de acordo com a lei. Caso não logre produzir tal prestação de contas, restará presumida sua culpa. 
123. Inicialmente, relembre-se que Fábio Gastal exerceu de fato a administração da entidade, conforme procuração à peça 5, p. 367, na qual os Srs. Luiz Plínio e Walter Lyrio concedem-lhe poderes para administrar e representar a ONA frente aos demais órgãos. Observa-se ainda, em todas as solicitações de diárias e passagens, bem como nos contratos firmados, a assinatura de Gastal como representante da entidade.
126. (...) Não é necessário comprovar que ele tenha pessoalmente se locupletado; basta que tenha aplicado o recurso público em desacordo com as normas então vigentes e com o instrumento de convênio. 
127. Análise idêntica é aplicável a todos os demais achados. Sendo Fábio Gastal o administrador da entidade, era-lhe exigível que não autorizasse gastos em desacordo com o Plano de Trabalho, ou que providenciasse a documentação que comprovasse a compatibilidade dos mesmos. 
128. Em relação à solidariedade, o TCU firmou Incidente de Uniformização de Jurisprudência com o seguinte teor (Acórdão 2763/2011-TCU-Plenário) , que deu origem posteriormente à Súmula TCU 286: '9.2.1. Na hipótese em que a pessoa jurídica de direito privado e seus administradores derem causa a dano ao erário na execução de avença celebrada com o poder público federal com vistas à realização de uma finalidade pública, incide sobre ambos a responsabilidade solidária pelo dano;'
5.4.	Sobre a alegada inexistência de dolo por parte do recorrente, urge fazer algumas considerações sobre o assunto. A doutrina explica a conduta culposa latu sensu, dividindo-a em dolo e culpa stricto sensu. O dolo, em suma, significa a vontade manifesta pelo ser humano de realizar a conduta ou produzir o resultado. A culpa stricto sensu refere-se à inobservância ao dever de cuidado objetivo a todas as pessoas de razoável diligência. Sobre essa última, observa-se, ainda, que uma das suas modalidades é a culpa por imprudência, ou seja, culpa por ação, por praticar ato sem o devido cuidado e diligência que de todos se espera. Acerca dos fatos constantes nos autos, nota-se que se o recorrente não agiu com dolo, agiu pelo menos com culpa por imprudência, e isso basta para que esta Corte de Contas, com base na responsabilidade subjetiva, cujo elemento essencial é a culpa, responsabilize o recorrente.
5.5.	Conforme a firme jurisprudência do TCU, a imputação do débito exige apenas a verificação da ocorrência de culpa, em qualquer uma de suas modalidades, o que restou evidenciado, no presente caso concreto, conforme se verifica no trecho do relatório anteriormente transcrito e no posterior item 6 desta instrução.
5.6.	Não socorre aos ora recorrentes a alegação de que a Anvisa tenha reconhecido a execução do objeto do convênio e a inexistência de prejuízo ao erário. A concedente identificou diversas impropriedades (peça 1, p. 87-93, 121-152, 154-206) . Por fim, por meio da Nota 29/2010, a Anvisa concluiu pela existência de débito.
5.7.	Consoante a jurisprudência deste Tribunal (Acórdão 4707/2014-TCU-Primeira Câmara, relatado pelo ministro Walton Alencar) , a entidade beneficiária dos recursos federais deve ser incluída no rol de responsáveis solidários, na condição de signatária da avença, porquanto a pessoa jurídica de direito privado que se vincula com o poder público, como nos convênios, responde pelo dever de comprovar a regular aplicação dos recursos federais que recebeu para a consecução de atividade de interesse social.
5.8.	Em casos como este, envolvendo a responsabilidade solidária dos agentes (pessoa jurídica e dirigente) , vale transcrever trecho do voto condutor do citado Acórdão 2763/2011-TCU-Plenário, que destaca o posicionamento sobre a matéria esposado na ocasião pelo eminente Procurador-Geral Lucas Rocha Furtado, integralmente acolhido pelo colegiado, verbis: 
9. A tese sustentada pelo representante do MP/TCU é de que a pessoa jurídica de direito privado, ao celebrar avença com o poder público federal, objetivando alcançar uma finalidade pública, assume o papel de gestora pública naquele ato e, em consequência, está sujeita ao cumprimento da obrigação pessoal de prestar contas ao poder público, nos termos do artigo 70, parágrafo único, da Constituição Federal; por conseguinte, passa a recair, também sobre essa entidade, a presunção iuris tantum de ter dado causa a dano ao erário eventualmente ocorrido na execução da avença, por imposição constitucional, com base no disposto no mesmo art. 70, parágrafo único, combinado com a parte final do inciso II do art. 71 da Carta Magna. 
5.9.	Por sua vez, a responsabilidade pelo débito não deve recair somente sobre o ente beneficiado pela cobrança indevida dos recursos, mas também sobre os gestores que concorreram para a concretização desta ilegalidade. Vale dizer que a jurisprudência do TCU é pacífica no sentido de que todos os que concorrem para o dano, ainda que de forma culposa e independentemente de locupletarem-se com os recursos públicos, devem ser condenados a ressarcir o erário.
5.10.	Assim, a responsabilidade da pessoa física, na condição de dirigente de entidades privadas, encontra amparo nos citados artigos 70 e 71 da CF, visto que, de fato, a pessoa natural é quem determina a destinação a ser dada aos recursos públicos transferidos; por isso, a obrigação de comprovar a boa e regular aplicação dos recursos recai sobre ela também, por meio de prestação de contas.
5.11.	O Sr. Fábio Leite Gastal ocupou o cargo de superintendente da ONA durante a vigência do convênio e durante o prazo previsto para a apresentação da prestação de contas.
5.12.	Sobre a boa-fé, vale lembrar que tal tema já fora analisado no voto fundamentador do acórdão ora vergastado (peça 100, p. 5) . Por oportuno, transcreve-se o seguinte trecho:
40. Por derradeiro, concordo inteiramente com a minuciosa análise da Secex-SP no que tange aos demais pontos abordados pelos responsáveis, sendo despicienda qualquer consideração adicional a respeito, reforçando, contudo, a conclusão pela ausência de boa-fé nas condutas dos responsáveis, que deixaram de observar normas e princípios básicos referentes a convênios, tais como a ausência de demonstração de vinculação do gasto ao objeto ou a ausência de documentos comprobatórios de parte das despesas, e sem que fossem constatados atos ou fatos atenuantes que pudessem apontar para atitude zelosa e diligente dos responsáveis na gestão da coisa pública. 
5.13.	Por oportuno, cumpre perquirir sobre o conceito da boa-fé. DE PLÁCIDO E SILVA (Vocabulário Jurídico, vol. I, 12ª ed., Forense, 1993, p. 327) , assim a define, in verbis: 
Sempre se teve boa fé no sentido de expressar a intenção pura, isenta de dolo ou engano, com que a pessoa realiza o negócio ou executa o ato, certa de que está agindo na conformidade do direito, consequentemente, protegida pelos preceitos legais. 
A boa-fé pressupõe que o agente não tenha consciência da ilicitude dos atos praticados. É necessário que essa inconsciência sobre a ilicitude seja inevitável, isto é, que não possa ser atribuída à negligência ou à desatenção do agente. Assim, se o agente tem consciência da ilicitude dos atos e mesmo assim ele os pratica, sua conduta é culpável, reprovável, e, por isso, não há de cogitar a boa-fé. 
5.14.	Ainda sobre o aferimento da boa-fé, esta Corte o faz expressamente e somente pode ocorrer quando estiverem presentes elementos suficientes para aquilatar os motivos das condutas adotadas por gestores de recursos públicos.
5.15.	Inexistem nos autos elementos que demonstrem a boa-fé do responsável ou a ocorrência de outros excludentes de culpabilidade. Relativamente a esse aspecto, a jurisprudência deste Tribunal sedimentou entendimento de que, quando se trata de processos atinentes ao exercício do controle financeiro da Administração Pública, tais como o que ora se examina, a boa-fé não pode ser presumida, devendo ser demonstrada e comprovada a partir dos elementos que integram os autos.
5.16.	Tal interpretação decorre da compreensão de que, relativamente à fiscalização dos gastos públicos, privilegia-se a inversão do ônus da prova, pois cabe ao gestor comprovar a boa aplicação dos dinheiros e valores públicos sob sua responsabilidade. Nesse contexto, e após exame de toda a documentação carreada aos autos, não há como se vislumbrar a boa-fé na conduta do responsável, já que não foram constatados atos ou fatos atenuantes os quais pudessem apontar para atitude zelosa e diligente do responsável na gestão da coisa pública. 
5.17.	São nesse sentido os Acórdãos 10.995/2015 e 8.928/2015, ambos da 2ª Câmara, relatados pelo Ministro Marcos Bemquerer; 7.473/2015-1ª Câmara, rel. Benjamin Zymler; 9376/2015-2ª Câmara, rel. Vital do Rêgo; entre outros.
5.18.	Outrossim, foi verificado diversos elementos que comprovaram a gravidade na conduta, aptos a afastarem a presunção de boa-fé, uma vez que foram detectados diversos pagamentos indevidos além de contratações irregulares.
6.	Da regularidade na execução do convênio 03/2004
6.1.	Os recorrentes arguem pela regularidade na execução do convênio 03/2004, tendo em vista os seguintes fundamentos:
	a) o TCU analisou equivocadamente a situação, por levar em consideração tão-somente o aspecto geográfico, presumindo - mas não comprovando - que a contratação de um prestador de serviço local seria mais econômica do que a contratação de fornecedores de Pelotas - RS (peça 112, p. 9; 113, p. 5) ;
	b) o caso da empresa Capacitá, ainda que o Auditor tenha mencionado que "não há lógica em contratar uma empresa do Rio Grande do Sul para organizar um pequeno evento em São Paulo", considerando os demais aspectos ignorados pelo parecer, não restam dúvidas de que essa foi a melhor opção à época dos fatos (peça 112, p. 9; 113, p. 6) ;
	c) apesar de se localizar em Porto Alegre - RS, a Capacitá foi a empresa contratada pela Hospitalar Feira e Fórum para desenvolver a ambientação e os congressos do Fórum, sendo que tal evento é uma das maiores feiras internacionais do mundo em soluções, produtos, serviços, tecnologia, inovações e equipamentos para a cadeia da saúde (peça 112, p. 9; 113, p. 6) ;
	d) à época, após firmarem uma parceria, a Capacitá e a Hospitalar Feira e Fórum cederam gratuitamente à ONA um grande espaço na referida feira, para que ela pudesse desenvolver seus trabalhos relacionados ao projeto do Convênio em uma grande feira internacional, trazendo enormes benefícios ao projeto. Porém, apesar de ter obtido gratuitamente o espaço da feira, a ONA se comprometeu em pagar os gastos com diárias e passagens para os funcionários da Capacitá para organizar a participação da ONA na feira no espaço cedido (peça 112, p. 9-10; 113, p. 6) ; 
	e) a ONA obteve um enorme benefício financeiro obtendo o espaço gratuitamente cedido pela Capacitá, porém, em contrapartida, teve apenas que custear as diárias e as passagens dos funcionários da empresa para a realização do evento. À época, foi uma grande oportunidade! (peça 112, p. 10; 113, p. 6-7) ; 
	f) apesar do TCU alegar que não havia lógica na contratação da Capacitá, na realidade ela foi uma grande oportunidade, pois, caso a ONA tivesse que contratar uma empresa de São Paulo e alugar o "espaço na feira" o custo total seria muito superior ao valor pago pela ONA a título de diárias e passagens. Inclusive, a necessidade de contratação de uma empresa em São Paulo e, principalmente, o aluguel do espaço na feira - cujo custo é altíssimo - poderiam até inviabilizar o projeto financeiramente (peça 112, p. 10; 113, p. 7) ; 
	g) não obstante terem sido observadas eventuais falhas formais na documentação apresentada na presente prestação de contas, é indiscutível que o objeto do convênio foi alcançado, sendo que a coletividade, comunidade e toda sociedade foram beneficiadas pelos serviços prestados pela ONA (peça 113, p. 9) .
	h) o verdadeiro objetivo do princípio do formalismo moderado é atuar em favor do administrado, na medida em que "a Administração não poderá ater-se a rigorismos formais ao considerar as manifestações do administrado." (peça 113, p. 8) .
	i) além de ter cumprido o objeto do convênio com excelência, em nenhum momento foi apontado qualquer tipo de má-fé, dolo, enriquecimento ilícito ou prejuízo ao erário em decorrência dos atos praticados pela ONA na consecução do convênio, razão pela qual, com base nos primados do formalismo moderado e da eficácia, tais falhas formais devem ser relevadas e as contas da ONA devem ser integralmente homologadas, ainda que com ressalvas (peça 113, p. 10) ;
	j) este E. Tribunal já se pronunciou em outras oportunidades nessa mesma linha, de que ainda que sejam identificadas falhas no procedimento e no conjunto probatório da prestação de contas, se não houve prejuízo à comunidade e o objeto do convênio foi cumprido, como no caso em tela, frise-se, as contas devem ser aprovadas com ressalvas, privilegiando-se o princípio constitucional da eficácia (peça 113, p. 10) ; Acórdão 2104/2008-TCU-Primeira Câmara, Acórdão 1313/2009-TCU-Plenário, Acórdão 1707/2012-TCU-Plenário;
	k) o supratranscrito entendimento deste E. Tribunal encontra eco nos Tribunais Superiores e STF, que também já se pronunciaram no sentido de que eventuais irregularidades e falhas formais que não alteram a substância do ato e não causam dano ao erário não podem implicar na rejeição das contas do administrado (peça 113, p. 12-13) .
	Análise:
6.2.	Não merecem guarida as alegações apresentadas. Observe-se que os recorrentes apresentam novamente os argumentos que foram utilizados nas alegações de defesa, todos já enfrentados com clareza nas decisões proferidas nesta tomada de contas especial. 
6.3.	Em que pese as irregularidades apuradas, os ora recorrentes não colacionaram aos autos quaisquer justificativas sobre as despesas desprovidas de notas fiscais, recibos, contratos, etc. tal como discriminado na Nota Técnica 19/11 (peça 1, p. 248) . Também não se manifestaram sobre as despesas realizadas com a rede hoteleira Arccor, suprimento de fundos, pagamento de juros e multa devido ao recolhimento de impostos com atraso, pagamento de Darfs sem comprovação de link com o convênio, transferência indevida à ONA, pagamentos a Jaqueline K Gonçalves e à empresa Miami Sound Vídeo, ausência de restituição de saldo na conta do convênio e irregularidade constatada na contratação da empresa I. F. Roessler.
6.4.	Quanto à irregularidade na contratação da empresa Capacitá, os recorrentes repetem as alegações já apresentadas em sede de TCE. Dessa maneira, por oportuno, transcreve-se elucidativos trechos do relatório e voto condutores do acórdão ora vergastado (peças 101, p. 9-10; 100, p. 5) :
RELATÓRIO
VI. Gastos irregulares na contratação da empresa Capacitá 
72. Houve custeio de diárias e passagens dos funcionários da empresa Capacitá (item 6.6 da NT 29/2010, peça 1, p. 80) , sem que tivesse sido apresentado contrato que abarcasse tal possibilidade. O gasto ofenderia ainda o princípio da economicidade, pois não seria pertinente contratar uma empresa do Rio Grande do Sul para organizar um pequeno evento em São Paulo, ao custo de R$ 7.000,00 (peça 19) , e gastar R$ 16.316,66 apenas para locomover os funcionários da empresa e cobrir suas respectivas diárias (peça 1, p. 180, e peça 25, p. 14 a 44) . Como tais gastos não estão cobertos por contratos, ofendem ao art. 30, da IN STN 01/97. Manifestação dos responsáveis 
73. A convenente explica que a empresa foi contratada pela Hospitalar Feira e Fórum para desenvolver ambientação e congressos do Fórum. Tal evento seria uma das maiores feiras internacionais em soluções, produtos, tecnologia, inovações e equipamentos. 
74. Na época teria sido firmada uma parceria entre a Hospitalar Feira e Fórum e a empresa Capacitá, com cessão gratuita à ONA de um grande espaço na referida feira, para que ela pudesse desenvolver seus trabalhos relacionados ao projeto do Convênio. Ou seja, a defendente obteve um grande benefício financeiro, com o espaço gratuito cedido pela Capacitá, porém, em contrapartida, se comprometeu a pagar os gastos com diárias e passagens para os funcionários da empresa para organizar a sua participação na feira no espaço cedido gratuitamente. Análise 75. Em síntese, alega-se que os gastos foram justificáveis, tendo em vista a cessão gratuita do espaço. No entanto, não foram apresentados documentos que o demonstrassem. Ainda que fossem apresentados, remanesceria o apontamento de gasto sem cobertura contratual, em ofensa ao art. 30, da IN STN 01/97. 76. Propõe-se rejeitar as alegações de defesa.
VOTO
25. Como se sabe, por força do art. 70, parágrafo único, da Constituição Federal, o gestor de bens e valores públicos, pessoa física ou jurídica, está obrigado a prestar contas da aplicação dos recursos recebidos. Isso implica dizer que ele deverá comprovar não só que alcançou os objetivos propostos (execução do objeto) , mas também que os recursos foram diretamente aplicados na finalidade a que estavam destinados (nexo causal) . Caso a execução do objeto fosse suficiente para atestar a regularidade da aplicação dos recursos, poder-se-ia permitir situações ilegais em que o gestor se utilizasse das mesmas notas fiscais/recibos para comprovar a aplicação de recursos de diferentes convênios, desviando parte dos valores que lhe foram transferidos. 
26. No caso vertente, a ONA, por meio de seu superintendente, dentre outras inconsistências, deixou de juntar documentação que permitisse traçar o liame entre a aplicação de parte dos recursos e a execução do objeto.
 (...) 
46. Reforço que a justificativa para a ausência de documentação que demonstrasse a cessão gratuita do espaço por parte da empresa Capacitá, qual seja o longo lapso temporal, não merece prosperar, uma vez que a entidade já detinha conhecimento da irregularidade desde as Notas Técnicas emitidas na fase interna da TCE e, dadas as circunstâncias, a entidade convenente detinha a obrigação formal de guarda dos documentos necessários à comprovação da boa e regular aplicação dos recursos recebidos.
6.5.	O caso sob análise não se trata, portanto, de mera formalidade, mas de responsabilidade pelo cargo que ocupava, além de exigências essenciais, que visavam viabilizar o controle sobre os recursos públicos geridos, imprescindíveis para o estabelecimento do nexo causal entre os recursos descentralizados e a implementação do objeto. Poderiam ser sanáveis, se os recorrentes demonstrassem o nexo de causalidade entre as despesas realizadas e os recursos federais por ele geridos referentes ao convênio 03/2004. 
6.6.             A demonstração da regularidade da aplicação dos recursos públicos transferidos por meio de convênio pressupõe a evidência da relação de causalidade entre eles e as despesas realizadas. Admitir o contrário é possibilitar, a título de mera exemplificação, o ardil de concretizar o objeto do convênio com recursos oriundos de outras fontes para desviar os oriundos do convênio.
6.7.            Este Tribunal, em homenagem ao princípio do formalismo moderado e da verdade material informadores do processo de Controle Externo, tem, conforme os elementos probatórios trazidos aos autos, reputado comprovado o nexo de causalidade mencionado em situações de não atendimento fiel do exigido nos normativos que regem o tema. Em sentido oposto, não foram acostados aos autos documentos essências na comprovação da regularidade das contas, tais como notas fiscais e recibos comprobatórios de diversas despesas, bem como não foi demostrada a regularidade na contratação da empresa Capacitá.
6.8.	Como informado nos itens 5.4 e 5.5 desta instrução, a responsabilização do gestor independe do dolo ou comprovação de locupletação. A firme jurisprudência do TCU direciona que a imputação do débito exige apenas a verificação da ocorrência de culpa, em qualquer uma de suas modalidades, o que restou evidenciado, no presente caso concreto, diante da conduta do responsável tendo em vista a inexistência de documentação comprobatória de parte das despesas, impossibilitando, assim, o estabelecimento do nexo causal entre os recursos federais e as despesas apresentadas.
6.9.	A ausência do nexo de causalidade frustra identificar se o objeto conveniado foi executado (ou custeada) com recursos municipais, estaduais ou, ainda, oriundos de outro convênio com entidades federais, com possíveis desvios das verbas próprias da avença. 
6.10.	Não socorre aos recorrentes a invocação aos citados Acórdãos prolatados por esta corte, uma vez que naqueles processos foram constatadas a execução do objeto e a inexistência de prejuízo ao erário, o que não se aplica ao caso ora em análise.
6.11.	Logo, a multiplicidade de falhas e irregularidades, avaliadas em conjunto com a gravidade dos atos praticados são fundamentos suficientes para a irregularidade das contas e responsabilidade solidária sobre o débito.
CONCLUSÃO
7.	Em face das análises anteriores, conclui-se que:
	a) a imputação do débito exige apenas a verificação da ocorrência de culpa, em qualquer uma de suas modalidades, o que restou evidenciado, no presente caso concreto;
	b) os ora recorrentes não colacionaram aos autos quaisquer justificativas sobre as despesas desprovidas de notas fiscais, recibos, contratos, etc. tal como discriminado na Nota Técnica 19/11 (peça 1, p. 248) . Também não se manifestaram sobre as despesas realizadas com a rede hoteleira Arccor, suprimento de fundos, pagamento de juros e multa devido ao recolhimento de impostos com atraso, pagamento de Darfs sem comprovação de link com o convênio, transferência indevida à ONA, pagamentos a Jaqueline K Gonçalves e à empresa Miami Sound Vídeo, ausência de restituição de saldo na conta do convênio e irregularidade nos pagamentos à empresa I. F. Roessler.
	c) a multiplicidade de falhas e irregularidades, avaliadas em conjunto com a gravidade dos atos praticados são fundamentos suficientes para a irregularidade das contas e responsabilidade solidária sobre o débito.
7.1.	Com base nessas conclusões, entende-se que o acórdão recorrido é regular e válido e, no mérito, à míngua de novos elementos aptos a modificar os fundamentos daquele julgado, há que ser negado provimento aos recursos.
PROPOSTA DE ENCAMINHAMENTO
8.	Diante do exposto, com fundamento nos artigos 32, inciso I, 33 da Lei 8.443/1992, submetem-se os autos à consideração superior, propondo-se:
a) conhecer dos recursos e, no mérito, negar-lhes provimento; 
b) comunicar aos recorrentes e aos demais interessados, a deliberação que vier a ser proferida por esta Corte."
É o relatório.

8.1. Daniel Teixeira Pegoraro (196221/OAB-SP) e outros, representando Francisco Alves Correa de Toledo Neto, Silvia Takeshita de Toledo, Fabio Leite Gastal e Organização Nacional de Acreditação.

Subprocurador-Geral Lucas Rocha Furtado.

TOMADA DE CONTAS ESPECIAL. CONVÊNIO PARA APOIO ÀS AÇÕES DE VIGILÂNCIA SANITÁRIA PARA A MANUTENÇÃO, AMPLIAÇÃO, CONSOLIDAÇÃO E DIVULGAÇÃO DO SISTEMA BRASILEIRO DE ACREDITAÇÃO DE ORGANIZAÇÕES PRESTADORAS DE SERVIÇOS DE SAÚDE. NÃO COMPROVAÇÃO DE APLICAÇÃO DA CONTRAPARTIDA. DESPESAS SEM COMPROVAÇÃO DE ADERÊNCIA AO OBJETO DO CONVÊNIO. PAGAMENTOS IRREGULARES A EMPRESAS E PESSOAS FÍSICAS. OUTRAS IRREGULARIDADES QUE ENSEJAM DÉBITO. EXCLUSÃO DE ALGUNS RESPONSÁVEIS DA RELAÇÃO PROCESSUAL. ACOLHIMENTO PARCIAL DAS ALEGAÇÕES DE DEFESA APRESENTADAS PELOS DEMAIS RESPONSÁVEIS. IRREGULARIDADE DAS CONTAS. DÉBITO. MULTA PRESCRITA. RECURSO DE RECONSIDERAÇÃO. CONHECIMENTO. NÃO PROVIMENTO. CIÊNCIA.

TOMADA DE CONTAS ESPECIAL (TCE)

Secretaria de Recursos (SERUR); Secretaria de Controle Externo de Tomada de Contas Especial (SecexTCE).

Cuidam os autos de tomada de contas especial instaurada pela Agência Nacional de Vigilância Sanitária - Anvisa, em razão da impugnação parcial de despesas do Convênio 3/2004, firmado com a Organização Nacional de Acreditação (ONA) para o apoio às ações de vigilância sanitária visando à manutenção, ampliação, consolidação e divulgação do Sistema Brasileiro de Acreditação de organizações prestadoras de serviços de saúde, com vigência estipulada para o período de 24/3/2004 a 20/4/2006.
2.	Para consecução do objeto do ajuste, foi previsto o montante de R$ 1.929.118,00, sendo R$ 1.659.810,00 à conta do órgão concedente e R$ 269.308,00 referentes à contrapartida da entidade convenente. Os recursos federais foram liberados por meio de ordens bancárias, creditadas na conta específica do convênio em 20/4/2004 (R$ 1.161.867,00) e 5/11/2004 (R$ 497.943,00) .
3.	Por meio do Acórdão 8852/2019-TCU-Primeira Câmara, este Tribunal julgou irregulares as contas da Organização Nacional de Acreditação e de seu então superintendente, Sr. Fabio Leite Gastal, condenando-os solidariamente ao pagamento do débito no valor de R$ 37.914,32, conforme discriminado na tabela a seguir:
	Irregularidades
	Débito

	Débitos indevidos na conta corrente do convênio
	8.398,42

	Pagamentos à empresa IF Roessler
	4.728,00

	Pagamentos de diárias e passagens para funcionários da Capacitá
	16.316,66

	Despesas junto à hotelaria Accor Brasil
	320,00

	Pagamento irregular de suprimento de fundos
	1.000,00

	Pagamento de juros e multa por conta de impostos recolhidos com atraso
	418,26

	Pagamentos de DARF sem comprovação de aderência ao convênio
	865,45

	Transferência à própria ONA, sem comprovação de aderência ao objeto do convênio
	149,00

	Pagamentos a empresas de transporte, sem comprovação de aderência ao objeto do convênio
	4.819,47

	Pagamento a Jaqueline Gonçalves, sem detalhamento e sem comprovação de aderência ao objeto do convênio
	312,01

	Pagamento a Miami Sound Video, sem comprovação de aderência ao objeto do convênio
	432,00

	Falta de restituição de parte dos recursos da conta do convênio
	155,05

	Total
	37.914,32

II
4.	Nesta oportunidade, aprecio os recursos de reconsideração interpostos pelo Sr. Fábio Leite Gastal e pela Organização Nacional de Acreditação contra a mencionada deliberação.
5.	O Sr. Fábio Leite Gastal aponta precedentes desta Corte no sentido da impossibilidade de ser invocada a responsabilidade objetiva do agente público e de terceiros pela prática de atos administrativos, bem como de se presumir a responsabilidade solidária do agente público e de terceiros.
6.	Alega que seria necessária a presença de dolo ou culpa na prática de ato ilícito para se imputar a responsabilidade solidária ao agente público ou a terceiros, sob pena de afrontar o princípio constitucional da presunção de inocência previsto no artigo 5°, inciso LVII, da Constituição. Além disso, não constaria dos autos prova concreta de que o recorrente teria praticado qualquer ato ilícito ou de que teria se beneficiado do desvio dos recursos públicos do convênio, de forma que não haveria nexo causal entre o débito e a conduta do recorrente, liame esse que, segundo o recorrente, deveria ser analisado individualmente em momento oportuno.
7.	Afirma que o plano de trabalho aprovado previa as despesas realizadas e que a convenente não teria solicitado nenhum valor adicional.
8.	Por fim, aduz que não há nos autos discussão sobre a boa-fé da conduta do recorrente.
9.	Já a Organização Nacional de Acreditação (ONA) , além de pontos suscitados pelo seu então superintendente, alegou que sua conduta sempre foi de zelar pela boa gestão dos recursos públicos visando o pleno sucesso na execução do objeto do convênio e que a própria Anvisa teria reconhecido que o convênio foi concluído de forma satisfatória dentro do prazo estabelecido, não tendo havido prejuízo ao erário, conforme o Parecer 035/2011-CCONV/GGGAF (peça 113, p. 4) .
III
10.	Após o exame das razões recursais, a Secretária de Recursos propõe conhecer dos recursos de reconsideração para, no mérito, negar-lhes provimento.
11.	A proposta da unidade técnica contou com a concordância do representante do Ministério Público.
IV
12.	Feito esse breve relato, passo a decidir.
13.	Preliminarmente, conheço dos recursos de reconsideração, eis que preenchem os requisitos atinentes à espécie.
14.	Quanto ao mérito, acolho os pareceres precedentes e faço de seus fundamentos minhas razões de decidir, sem prejuízo das considerações a seguir.
15.	Como consignado no voto condutor da deliberação recorrida, o mandamento constitucional do art. 70 da Carta Magna "impõe ao gestor público o dever de demonstrar a boa e regular aplicação dos recursos sob sua guarda". Nesse sentido, não cabe ao TCU provar a culpa do agente público, mas tão somente exigir que este demonstre a adequação à lei, da administração dos recursos que realizou. Caso contrário, presume-se a culpa desse agente.
16.	A responsabilidade solidária da pessoa jurídica de direito privado e seus administradores quando derem causa a dano ao erário é questão pacífica nesta Corte, sendo a matéria objeto da Súmula TCU 286:
"A pessoa jurídica de direito privado destinatária de transferências voluntárias de recursos federais feitas com vistas à consecução de uma finalidade pública responde solidariamente com seus administradores pelos danos causados ao erário na aplicação desses recursos."
17.	Ao contrário do que afirma o Sr. Fábio Leite Gastal, o nexo causal entre o débito e a conduta do recorrente está explicitado na decisão recorrida, quando o relator a quo menciona que ao administrador da entidade era-lhe exigido "que não autorizasse gastos em desacordo com o Plano de Trabalho, ou que providenciasse a documentação que comprovasse a compatibilidade dos mesmos." Ao não cumprir com seu dever, resta claro o liame entre sua conduta e a não comprovação da correta utilização dos recursos públicos que lhe foram confiados.
18.	Também não merece prosperar a alegação de que não haveria nos autos discussão sobre a boa-fé na conduta do recorrente, pois no voto condutor da deliberação recorrida há expressa manifestação da ausência de boa-fé na conduta do responsável, em razão da não observância das "normas e princípios básicos referentes a convênios, tais como a ausência de demonstração de vinculação do gasto ao objeto ou a ausência de documentos comprobatórios de parte das despesas, e sem que fossem constatados atos ou fatos atenuantes que pudessem apontar para atitude zelosa e diligente dos responsáveis na gestão da coisa pública."
19.	A alegação de que a Anvisa teria reconhecido a execução do objeto do convênio e a inexistência de prejuízo ao erário não socorre os recorrentes. Conforme registrou a unidade técnica, a concedente identificou diversas impropriedades e, por meio da Nota 29/2010, a Anvisa concluiu pela existência de débito.
20.	Por fim, no que concerne à execução do convênio, os recorrentes não trouxeram quaisquer justificativas sobre as despesas desprovidas de notas fiscais, recibos, contratos etc., tal como discriminado na Nota Técnica 19/11 (peça 1, p. 248) , ou sobre as despesas realizadas com a rede hoteleira Arccor, suprimento de fundos, pagamento de juros e multa devido ao recolhimento de impostos com atraso, pagamento de Darfs sem comprovação de relação com o convênio, transferência indevida à ONA, pagamentos a Jaqueline K. Gonçalves e à empresa Miami Sound Vídeo, ausência de restituição de saldo na conta do convênio e irregularidade constatada na contratação da empresa I. F. Roessler.
21.	Dessa forma, considerando que as razões recursais não se mostram suficientes para afastar os fundamentos da decisão recorrida, entendo que os recursos devem ser conhecidos para, no mérito, ser-lhes negado provimento.
	Ante o exposto, em consonância com a unidade técnica e o representante do Ministério Público, voto por que seja adotado o Acórdão que ora submeto a este Colegiado.
TCU, Sala das Sessões Ministro Luciano Brandão Alves de Souza, em 19 de maio de 2020.
BENJAMIN ZYMLER 
Relator